【裁判字號】    98,自,13
【裁判日期】    981130
【裁判案由】    誣告
【裁判全文】
臺灣臺中地方法院刑事判決                98年度自字第13號
自  訴  人  乙○○
自訴代理人  劉喜律師
被      告  丙○○
            丁○○
            甲○○
            戊○○
            庚○○
                      之1號
            己○○
共      同
選任辯護人  陳明發律師
上列被告因誣告案件，經自訴人提起自訴，本院判決如下：
    主    文
丙○○、丁○○、甲○○、戊○○、庚○○、己○○，均無罪。
    理    由
一、自訴意旨略以：(一)自訴人乙○○（下稱乙○○）前以丁○○
    於「臺中果菜運銷股份有限公司承銷商結帳清單」上，虛列
    「其他水果」欄位，並在該欄上填寫不實之數量，以補足差
    額；及丁○○向乙○○恐嚇稱：若不繳納電費，臺中果菜運
    銷股份有限公司（下稱臺中果菜公司）就不讓其作生意等語
    ，認丁○○涉有偽造文書及恐嚇取財罪嫌，而向臺灣臺中地
    方法院檢察署（下稱臺中地檢署）提出告訴，上開事實雖經
    該署檢察官以95年度偵字第20148 號為不起訴處分，然查乙○○前開所述皆屬真實，並無虛構事實之情事，丁○○竟意
    圖使乙○○受刑事處分，而於民國96年12月27日向本院提起
    自訴謂乙○○上開告訴係屬誣告，案經本院97年度自字第3
    號判決乙○○無罪確定。因認被告丁○○涉有刑法第169 條
    第1 項之誣告罪嫌。(二)乙○○前與劉明煥以甲○○有虛報電
    錶度數，向承銷商超收電費之事實，認甲○○涉有詐欺罪嫌
    ，而向臺中地檢署提出告訴，上開事實雖經該署檢察官以96
    年度偵字第4679號、94年度偵字第1739 3號為不起訴處分，
    然查乙○○前開所述皆屬真實，並無虛構事實之情事，甲○○竟意圖使乙○○、劉明煥受刑事處分，而於96年8 月28日
    向本院提起自訴謂乙○○、劉明煥上開告訴係屬誣告，案經
    本院96年度自字第51號判決乙○○、劉明煥均無罪確定。因
    認被告甲○○涉有刑法第169 條第1 項之誣告罪嫌。(三)甲○○、丙○○、戊○○、庚○○、己○○等5 人，明知乙○○
    並無組織犯罪之行為，竟意圖使乙○○受刑事處分，指謫乙○○、李麗娜、吳賢龍等3 人成立犯罪組織，以乙○○為首
    ，與李麗娜、吳賢龍，以犯誣告罪及偽證罪為宗旨，從事誣
    告及偽證之犯罪活動，認乙○○等3 人均涉犯組織犯罪條例
    、偽證、誣告等罪，而於97年10月8 日向本院提起自訴，案
    經本院97年度自字第24號判決自訴不受理確定，因認被告甲○○、丙○○、戊○○、庚○○、己○○等5 人涉有刑法第
    169 條第1 項之誣告罪嫌。
二、自訴意旨認被告等5 人涉犯刑法第169 條第1 項之誣告罪嫌
    ，無非係以被告對自訴人乙○○所提起之誣告案件及組織犯
    罪條例等案件，均經本院97年度自字第3 號、96年度自字第
    51號、97年度自字第24號判決自訴人乙○○無罪或自訴不受
    理確定為其論據。訊據被告等5 人堅詞否認有上開誣告犯行
    ，均辯稱：渠等並未誣告自訴人乙○○，亦無誣告之犯意；
    因自訴人乙○○經常告渠等，且告訴之內容多不實在，渠等
    才會告自訴人等語（見本院卷第136 頁）。
三、證據能力部分：
    本案下列引用之證據，經本院依法踐行調查證據程序，自訴
    人、自訴代理人、被告、辯護人均不爭執各該證據之證據能
    力（見本院卷第178 頁反面），且亦查無依法應排除其證據
    能力之情形，是後述所引用之證據，皆有證據能力。
四、按犯罪事實應依證據認定之，無證據不得認定犯罪事實；不
    能證明被告犯罪者，應諭知無罪之判決，刑事訴訟法第154
    條第2 項、第301 條第1 項分別定有明文。又事實之認定，
    應憑證據，如未能發現相當證據，或證據不足以證明，自不
    能以推測或擬制之方法，以為裁判基礎（最高法院40年台上
    字第86號判例參照）。且認定犯罪事實所憑之證據，雖不以
    直接證據為限，間接證據亦包括在內，然而無論直接證據或
    間接證據，其為訴訟上之證明，須於通常一般之人均不致有
    所懷疑，而得確信其為真實之程度者，始得據為有罪之認定
    ，倘其證明尚未達到此一程度，而有合理之懷疑存在，無從
    使事實審法院得有罪之確信時，即應由法院為諭知被告無罪
    之判決（最高法院76年台上字第4986號判例參照）。又刑事
    訴訟法第161 條第1 項規定：檢察官就被告犯罪事實，應負
    舉證責任，並指出證明之方法。因此，檢察官對於起訴之犯
    罪事實，應負提出證據及說服之實質舉證責任。倘其所提出
    之證據，不足為被告有罪之積極證明，或其指出證明之方法
    ，無從說服法院以形成被告有罪之心證，基於無罪推定之原
    則，自應為被告無罪判決之諭知（最高法院92年度台上字第
    128 號判例參照）。上開規定，於自訴程序同有適用。因此
    ，自訴人對於自訴之犯罪事實，亦應負提出證據及說服之實
    質舉證責任。倘自訴人所提出之證據，不足為被告有罪之積
    極證明，或其闡明之證明方法，無從說服法院形成被告有罪
    之心證，基於無罪推定之原則，亦應為被告無罪之諭知（最
    高法院97年度台上字第768 號判決參照）；又告訴人所訴事
    實，不能證明其係實在，對於被告為不起訴處分或無罪判決
    確定者，是否構成誣告罪，尚應就其有無虛構誣告之故意以
    為斷，並非當然可以誣告罪相繩；誣告罪之成立，以意圖他
    人受刑事處分虛構事實而向該管公務員申告為其要件，故其
    所訴事實，雖不能證明係屬實在，而在積極方面尚無證據證
    明其確係故意虛構者，仍不能遽以誣告罪論處（最高法院59
    年台上字第581 號、46年台上字第929 號判例參照）。
五、經查：
  (一)被告丁○○於本院97年度自字第3 號案件之自訴意旨係謂：
    「丁○○為臺中果菜公司之職員，依據臺中果菜公司負責人
    之指示，以電腦及電錶管理臺中果菜公司之電力使用及電費
    收取等相關事宜，乙○○係臺中果菜公司之水果承銷商。乙○○明知臺中果菜公司定有交易金額最低門檻標準，不足部
    分須補足至門檻，此乃臺中果菜公司與臺中市青果商業同業
    公會協商之結果。然乙○○基於使人受刑事或懲戒處分之不
    法犯意，明知丁○○僅係臺中果菜公司職員，交易帳單亦非
    丁○○所製作，竟以丁○○為補足交易差額，而於其業務上
    應登載之文書「臺中果菜運銷股份有限公司承銷商結帳清單
    」上，虛列「其他水果」欄，並在該欄位上填寫不實之數量
    ，以補足差額，而向臺中地檢署提出告訴，誣指丁○○涉犯
    刑法第216 條、215 條之行使偽造文書罪。又乙○○明知臺
    中果菜公司為維護用電安全，提高用電品質及落實使用者付
    費原則，自93年7 月起安裝電錶及電腦，其收費計算方式係
    經臺中果菜公司、臺中市青果商業同業公會與蔬菜同業公會
    ，共同召開2 次用電收費協商會議確認在案。臺中果菜公司
    並無虛報電錶度數，向承銷商超收電費之情事。詎乙○○拒
    不繳納電費，竟以丁○○向乙○○及其他承銷商稱：若不繳
    納電費，臺中果菜公司就不讓其作生意等語，誣指丁○○涉
    犯恐嚇取財罪嫌，而向臺中地檢署提出告訴。案經該署95年
    度偵字第20148 號為不起訴處分確定，足見乙○○顯有誣告
    之嫌」（見本院卷第114 頁），觀諸丁○○之上開自訴內容
    ，皆係就臺中果菜公司定有承銷商之交易金額最低門檻及用
    電計算方式，所為之說明，且乙○○所提出之告訴，亦確經
    臺中地檢署以95年度偵字第20148 號為不起訴處分在案，此
    有該不起訴處分書在卷可稽（見本院卷第74頁）。此外乙○○復未舉證證明上開自訴內容係丁○○故意虛構者，則丁○○因被訴之臺中地檢署95年度偵字第20148 號獲不起訴處分
    後，因認乙○○涉有誣告罪嫌，而提起97年度自字第3 號之
    誣告自訴，尚難認丁○○有故意虛構事實之誣告犯行。
  (二)被告甲○○於本院96年度自字第51號案件之自訴意旨係謂：
    「甲○○為臺中果菜公司之職員，依據臺中果菜公司負責人
    之指示，以電腦及電錶管理臺中果菜公司電力使用及電費收
    取等相關事宜，乙○○係臺中果菜公司之水果承銷商。乙○○明知臺中果菜公司為維護用電安全，提高用電品質及落實
    使用者付費原則，自93年7 月起安裝電錶及電腦，收費計算
    方式亦經臺中果菜公司、臺中市青果商業同業公會與蔬菜同
    業公會，共同召開2 次用電收費協商會議確認在案。是臺中
    果菜公司就承銷商之用電計算方式係與臺中市青果商業同業
    公會及蔬菜同業公會共同商議，並無超收電費之情事。惟乙○○竟基於使人受刑事或懲戒處分之不法犯意，明知甲○○
    係依據電腦計費列表，再交由出納人員收取電費，並無虛報
    電錶度數，及向承銷商超收電費之情事，竟仍虛構甲○○為
    謀私利，虛報電錶度數，向承銷商超收電費，涉犯詐欺罪嫌
    ，而向臺中地檢署提出告訴，案經該署96年度偵字第4679號
    為不起訴處分確定，足見乙○○所指訴之情，顯非真實而有
    誣告之嫌」（見本院卷第119 頁）。觀諸甲○○之上開自訴
    內容，皆係就臺中果菜公司向承銷商收取電費依據，所為之
    說明，且乙○○所提出之告訴，亦確經臺中地檢署96年度偵
    字第4679號為不起訴處分在案，此業經本院調取上開偵查卷
    宗核閱屬實。此外乙○○亦未舉證證明上開自訴內容係甲○○故意虛構者，則甲○○因被訴之臺中地檢署96年度偵字第
    4679號獲不起訴處分後，因認乙○○涉有誣告罪嫌，而提起
    96年度自字第51號之誣告自訴，尚難認甲○○有故意虛構事
    實之誣告犯行。
  (三)被告甲○○、丙○○、戊○○、庚○○、己○○等5 人於本
    院97年度自字第24號案件之自訴意旨係謂：「乙○○之犯罪
    事實如下：(1)乙○○於94年5 月4 日，在臺中市警察局第六
    分局製作第1 次筆錄時，虛構並誣指丙○○夥同員工，利用
    職務霸佔果菜市場，壓榨廠商，稍有不如意即恐嚇逼迫，甚
    至拳打腳踢等語。(2)乙○○於94年5 月28日，在臺中市調查
    站製作筆錄時，虛構並誣指甲○○對伊大聲咆嘯，威脅伊必
    須在通知單上簽字繳交電費，否則就要立即斷電，之後丙○○、甲○○幾乎每天到伊攤位對伊咆嘯。又丙○○涉嫌以黑
    道暴力恐嚇手段，威脅伊及其他果菜市場供應商，繳納非果
    菜市場所規範之管理費、停車管理費、電費、電話牽線費等
    ，若不按丙○○之意思繳交，即恐嚇逼迫伊及其他水果商不
    得再經營，或以不法手段私自換掉果菜市場供貨之攤販，讓
    不配合之供應商，只能取得最差等級、最偏僻而沒有生意之
    攤位，並派手下多次破壞伊車子等語。(3)乙○○於94年6 月
    13日，在臺中市調查站製作筆錄時，虛構並誣指丙○○有以
    黑道暴力恐嚇之手段，聯合業者之不法情事，並虛構倘業者
    不繳交場地使用費，丙○○即強行停止業者使用，業者為求
    生存，敢怒而不敢言等語。(4)乙○○於94年10月4 日，在臺
    中市調查站製作筆錄時，虛構並誣指丙○○在伊之結帳清單
    上虛灌偽造伊之營業額，並強迫伊繳交，丙○○有迫害、剝
    削、私吞款項等情事。(5)乙○○於臺中地檢署94年度偵字第
    17393 號案件，95年5 月23日偵訊時，以證人身分具結後作
    證，誣指丙○○有教唆鄭哲生及青果公會理事恐嚇伊未繳管
    理費之情，並誣指丙○○有恐嚇他人情事。(6)乙○○於臺中
    地檢署94年度內勤二字第2 號案件，94年3 月14日偵訊時，
    以證人身分具結後作證，虛構並誣指丙○○有恐嚇及傷害之
    行為；又誣指果菜市場係由丙○○控制，丙○○動不動就找
    人或叫手下恐嚇，丙○○比流氓還嚴重，並稱丙○○經營賭
    場，持有槍枝和刀械。上情經臺中市警察局第六分局以丙○○等人涉犯傷害、恐嚇取財、背信、侵占、詐欺、偽造文書
    、妨害自由、霸佔地盤收取規費等不法行為及犯組織犯罪條
    例等罪嫌，移送臺中地檢署偵辦。乙○○顯係涉犯刑法第16
    8 條之偽證罪及第169 條之誣告罪嫌」。經核上開自訴內容
    ，確係乙○○於臺中市警察局第六分局及臺中市調查站所製
    作之筆錄內容，暨其於臺中地檢署作證之內容，此觀諸本院
    97年度自字第24號卷即明（見該卷第76、79、83、91、97、
    102 頁），足認被告丙○○等人並無故意虛構事實之情事，
    至堪認定。
六、綜上所述，被告等人固曾對乙○○提出前開之誣告自訴，並
    均經判決無罪或自訴不受理確定在案，然被告等所自訴之內
    容，既無證據證明係被告故意虛構者，依前揭判例意旨，即
    難論以渠等有誣告犯行。從而乙○○就被告等人涉犯刑法第
    169 條第1 項之誣告罪嫌，所臚列之證據及指出證明之方法
    ，既不足為被告等有罪之積極證明，且無從說服本院以形成
    被告等有罪之心證。本院復查無其他積極證據足資證明被告
    等確有乙○○所指之誣告行為，核屬不能證明被告等犯罪，
    自應諭知被告等均無罪之判決。
據上論斷，應依刑事訴訟法第301條第1項，判決如主文。
中    華    民    國    98    年    11    月    30    日
                  刑事第二庭  審判長法  官  曾佩琦
                                    法  官  鍾堯航
                                    法  官  黃佩韻
上正本證明與原本無異。
如不服本判決，應於收送達後十日內向本院提出上訴書狀（應敘
述具體理由並附繕本）。
上訴書狀如未敘述理由，應於上訴期間屆滿後二十日內補提理由
書於本院。
                                    書記官  林柏名
中    華    民    國    98    年    11    月    30    日


司法院資訊處製作；財團法人民間司法改革基金會備份。
